臺灣臺北地方法院民事判決　　　　　　　93年度訴字第2498號
原　　　告　甲○○
　　　　　　　　　　　　15樓.
被　　　告　三光儀器股份有限公司
法定代理人　丁○○
訴訟代理人　尤英夫律師
　　　　　　鄭仁哲律師
　　　　　　胡智忠律師
上列當事人間清償債務事件，本院於九十四年十二月十四日言詞
辯論終結，判決如下：
    主  文
原告之訴及假執行聲請均駁回。
訴訟費用由原告負擔。
    事實及理由
一、原告起訴主張略以：被告之管理部門經理戊○○於民國91年
    9月間口頭委請原告代為向銀行詢問被告之借款利率降低乙
    事，只要降低利率至年息5.5%，即給予原告一點意思作為酬
    金，若降低利率至年息5.5%以下部分，則算是原告酬金，並
    承諾原告找銀行洽談之後，被告就不能再轉向其他銀行以相
    同利率借款，否則即必須支付原告酬金。經原告全力以赴，
    多方與銀行展開談判，談好利率向被告說明之後，被告在得
    知原告已向台北銀行龍山分行（下稱台北銀行）要求以政策
    性傳統產業優惠貸款利率3%為被告辦理，被告因恐交付給台
    北銀行經理相關證明文件資料，由台北銀行經理送總行審核
    通過，即必須支付原告5. 5%至3%利差佣金，而轉向世華銀
    行辦理，未提供或提供不完整相關證明文件給台北銀行經理
    送審，任意不為該行為，以令台北銀行無法評估，無法決定
    利率，被告係以不正當消極行為阻其條件之成就，依民法笫
    101條規定，應視為條件業已成就，被告自應給付原告約定
    之佣金。被告未於準備程序主張向世華銀行貸款1600萬元，
    其後應不得主張。以被告向世華銀行借款4300萬元，利率由
    年息5.5%降低至3%，則每月減少利息支出8萬9583元，自91
    年10月起至94年10月止共37個月，共減少331萬4581元，扣
    除被告已支付原告10萬元，被告尚應給付原告321萬4581元
    作為酬金。依被告93年11月23日答辯二狀理由一第5行起所
    稱：「其可介紹銀行並成功使雙方達成降低貸款利率之協議
    ，將會給予其一點意思作為答謝之用。」，足證被告確有委
    任原告代向銀行降低利率暨支付佣金乙節，此契約業已成立
    。被告委託原告、支付原告佣金，降低貸款利率「目標」為
    「5.5%」，均是被告「主動」要求。原告與銀行已談妥以「
    傳統產業優惠貸款利率3%」專案為其評估辦理，被告必須支
    付原告「5.5%」至「3%」佣金，此如證人乙○○證稱：「我
    有向被告提到有傳統產業優惠利率」即3%。再原告問：「你
    是否有說降到5.5%以下就要給我佣金」？證人戊○○答稱：
    「這個是原告提出的要求，但我沒有接受」，實是被告接受
    ，才會委由原告安排與台北銀行經理見面暨洽談將貸款利率
    降低之事。被告為避免支付酬金，獲知有此「傳統產業優惠
    貸款利率3%」專案，竟利用此原告智慧財產權暨多年經驗評
    估而得之資訊，轉向原世華銀行申辦，利率確實自6.38% 降
    至3.5%，則依契約約定，被告應給付原告佣金。原告援依民
    法第153條、第248條、第267條、第528條、第546條第3項、
    第532條、第552條規定，請求被告給付佣金。為此聲明被告
    應給付原告321萬4581元，及自起訴狀送達被告之日起至清
    償日止，按年息5%計算之利息。並願供擔保請准宣告假執行
    。
二、被告則以：被告管理部門戊○○經理曾於91年9月間因原告
    來電，談話過程中，原告主動表示其先前有幫其他家公司向
    台北銀行爭取降低利率至5.5%，問被告是否有興趣。被告公
    司之戊○○經理基於公司現正與銀行洽詢降低利率之事，如
    有可供選擇，對公司並無壞處。其乃向原告表示如其可介紹
    銀行並成功使雙方達成降低貸款利率之協議，將會給予其一
    點意思作為答謝之用。惟雙方就上開答謝酬金數額之多少並
    未達成任何協議。是以，被告僅是表示原告可介紹銀行與被
    告就貸款利率事宜進行商談，並非是委任原告代表被告與銀
    行協議貸款利率降低事宜。原告所寄發與被告之存證信函所
    載內容完全是其就本案事實所為之片面主張，其並非是一種
    要約，被告何來對其予以承諾之可能。原告陳稱「被告委任
    原告向銀行降低利率已由原告與台北銀行談妥，且已完成被
    告交代事項，並比被告要求之5.5%更低，因原告與台北銀行
    已談妥以『傳統產業專案利率約為3%以下』為被告辦理，而
    非5.5%。則原告自得請求為被告完成降低利率之報酬。」云
    云。惟查，依證人乙○○、己○○、丙○○之證詞，原告與
    台北銀行間根本未談妥以傳統產業專案利率貸款與被告，且
    台北銀行是依照客戶的實績及擔保品來決定貸款利率之高低
    ，原告又如何能以此要求被告支付佣金，更何況雙方間亦無
    任何委任關係存在。被告經理戊○○固曾支付原告10萬元，
    乃是因原告一再發函與被告，被告在不堪其擾不勝其煩之情
    況下，再加以當初確有向原告表示過「如其可介紹銀行，並
    成功使雙方達成降低貸款利率之協議，將會給予其一點意思
    作為答謝之用」之意思，今原告雖未完成上開事項，然考量
    原告有介紹銀行與原告洽談降低貸款利率事宜，被告基於息
    事寧人之心態，不願與原告發生訴訟糾紛，乃由經理戊○○
    交付10萬元與被告作為答謝之用，並向其表示本事件到此為
    止，請其不要再繼續發函騷擾被告。詎料，原告反而得寸進
    尺而提起本件訴訟，任意提出無理之要求，再依原告所提出
    之佣金計算方式，被告因貸款利率從6.8%降至3%而所減少之
    利息支出部分全部均屬原告之佣金，惟其中貸款利率從6.8%
    降至5.5%而所減少之利息支出部分，算是原告免費送給被告
    之服務，不計算列入本件請求，原告僅請求貸款利率從5.5%
    降至3%而所減少之利息支出部分作為佣金。惟依證人戊○○
    之證詞，被告根本未同意將貸款利率從5. 5%降至3%而所減
    少之利息支出部分作為原告佣金，更何況被告之貸款利率根
    本未降到3%。且依原告所提出之佣金計算方式，被告因降低
    利率而所減少之利息支出部分完全是充作為原告佣金之用，
    被告並未因貸款利率之降低而減少利息費用之支出，根本不
    符合常理，被告怎可能會予以同意。被告之貸款是向世華銀
    行所借貸，貸款利率約為6.5%左右，貸款金額為1600萬元，
    並非如原告所稱4300萬元。於91年11月間因銀行貸款利率均
    持續下降，惟被告貸款利率雖有調降，然其幅度卻很低。為
    此，被告乃向世華銀行反應請求調降利率。經世華銀行評估
    後，乃同意依照該行傳統產業專案貸款利率調降被告之貸款
    利率。是以，被告貸款利率之調降完全是被告自行爭取而來
    ，與原告毫無任何關係。且台北銀行至被告處洽談貸款利率
    事宜時，其根本未曾同意依照傳統產業專案利率3%貸款與被
    告，被告又如何能以此要脅世華銀行降低貸款利率，顯見二
    者毫無任何牽連關係存在。為此聲明原告之訴暨假執行之聲
    請均駁回。如受不利判決，被告願供擔保請准免假執行。
三、原告主張原告曾任職於被告公司擔任會計課長，離職後，於
    91年9月間原告曾以電話與被告經理戊○○連繫，表示可協
    助被告向銀行爭取降低銀行貸款利率，經被告戊○○應允表
    示如成功讓銀行貸款利率降低，將給付原告一點意思作為酬
    金，之後銀行對於被告之貸款確已降低貸款利率，被告經理
    已支付原告現金10萬元等情，為被告所不爭執，堪信為真實
    。茲兩造所爭執者為兩造是否有合意原告如協助被告向銀行
    爭取降低貸款利率至年息5.5%以下，其降低利率部分屬原告
    酬金？原告媒介被告向台北銀行轉貸，被告是否為免支付原
    告酬金而阻其條件成就，而向原貸款之世華銀行成功降低貸
    款利率？
四、按當事人主張有利於己之事實者，就其事實有舉證之責任。
    民事訴訟法第277條前段定有明文。次按民事訴訟如係由原
    告主張權利者，應先由原告負舉證之責，若原告先不能舉證
    ，以證實自己主張之事實為真實，則被告就其抗辯事實即令
    不能舉證，或其所舉證據尚有疵累，亦應駁回原告之請求。
    最高法院17年上字第917號判例可資參照。經查：
（一）證人戊○○於94年3月7日準備程序中證稱：我認識原告，
      原告於85年8月31日離職後，她時常委託我轉付保險費給
      國泰人壽公司，也會跟我借錢。91年9月間，原告主動問
      我被告向銀行貸款是否有利率須調降需要，我說被告向世
      華銀行貸款利率約6、7%，原告表示最近幫某家公司輔導
      向台北銀行調降貸款利率至5.5%左右，原告表示要找台北
      銀行跟被告談，這樣可以拿到比較低的利率，台北銀行的
      人後來有來被告公司，但並非我接待，是事後同事跟我說
      的。台北銀行有說利率5.5%，但表示要視被告至台北銀行
      開戶、外匯往來狀況、公司業績狀況，決定貸款利率。台
      北銀行人員沒有說是原告請他來的，後來因為銀行提出條
      件被告不接受，並未談妥貸款。原告有提議她也要幫被告
      與世華銀行談利率，但我沒有接受，因為被告與世華銀行
      往來正常，世華銀行服務很好，我認為沒有調降利率之需
      要。台北銀行來了之後，於11月間我詢問其他同業向世華
      銀行貸款利率，我才發現我們的利率比較高，我向世華銀
      行反應，世華銀行向我提及傳統產業優惠貸款，被告就轉
      貸此種貸款，12月間世華銀行核准，且轉貸之前，因利率
      波動，世華銀行主動降息兩次，這跟原告無關，是我向世
      華銀行爭取來的。原告有要求利率降到5.5%以下就要給她
      傭金及銀行去跟被告公司談以後，被告就不得再向世華銀
      行提及其他銀行願意提供貸款之事，但我沒有答應接受。
      被告因為不勝其煩，不想破壞同事情誼。所以才給付10萬
      元等語。
（二）證人乙○○於94年5月30日準備程序時證稱：原告是我的
      客戶，我於81年間任職於台北銀行城中分行副理時，原告
      有房屋貸款，可能也有存款但我不清楚，我於91年1月到
      龍山分行擔任經理之後，原告與龍山分行並無交易。原告
      有介紹被告向龍山分行借款，但原告沒有跟我談到利率的
      問題，後來我就跟襄理己○○到被告公司，我有跟被告提
      到是原告介紹而來，是原告事先聯絡好。我有見到戊○○
      ，我有向被告提到有傳統產業優惠貸款利率，外匯存款也
      都可以跟龍山分行合作，我不記得有沒有提到利率。但是
      利率為借款重要之點，我應該會提到大概的範圍。但沒有
      提出確切利率，被告可否適用傳統產業利率，利率多寡，
      我們要評估客戶的實績、擔保品才可以確定利率，我有跟
      被告說我們還要評估。被告沒有提出相關證明文件，所以
      我們沒有辦法評估。原告有提以傳統產業利率貸款給被告
      ，但我們沒有評估不能答應。後來被告說別的銀行要給他
      們貸款，所以我沒有再跟被告合作。我只有碰到被告一次
      ，原告並未介紹其他人來。我不認識丙○○等語。
（三）證人己○○於94年11月23日言詞辯論時證稱：我原先在台
      北銀行龍山分行服務。當初經理告訴我有一個客戶要辦理
      貸款，我和經理乙○○一起去被告公司，我們和被告公司
      辦理財務的一位先生談，我不是很確定是否戊○○，只知
      道是一位先生。因為被告公司想企業貸款，我們是以政策
      性優惠貸款 (貸款名稱我忘記了)，客戶有這個意願。當
      時經理並沒有告訴我這個客戶是由何人介紹的。我也沒有
      和原告談貸款之事宜。我第一次去被告公司時還不認識原
      告。第一次到被告公司時我們沒有決定利率多少給被告，
      當時有告知銀行有一些政策性貸款，如果符合就可以辦理
      。非政策性貸款利率原則上是事後才決定，而專案貸款部
      分利率是固定的，所以沒有議價空間，要辦專案貸款只要
      符合專案的條件即可，否則不行。一般而言我們是希望來
      我們銀行開戶有存款往來，我不記得有要求被告要開戶存
      50 萬元的部分。我們訪談之後，被告有將一些貸款資料
      提供給我們。第二次我和經辦人員帶著被告提供的擔保品
      等相關資料又去被告公司和一位小姐談，小姐帶我們去拍
      照，小姐是何人我記不清楚了，後來這個案子並沒有貸成
      ，我問經辦為何沒有貸成，經辦人員說好像條件沒有談成
      。是何條件、及利率為何我也記不清楚了等語。
（四）證人丙○○於94年11月23日言詞辯論時證稱：我86年3月1
      2日在被告公司擔任會計課長迄今。我有見過己○○，有
      一點印象，但不是非常確定，因為只有見過一次。一開始
      是蘇襄理打電話給我，問公司向何家銀行辦理貸款，我說
      和世華銀行有往來，她問我利率多少？我反問蘇襄理利率
      多少？她說五點五左右，我想確實是比世華銀行較好，她
      說要來和我們談，所以我請她們過來，當時有三位，一位
      男的，二位女的，其中一位就是蘇襄理，一位經理，一位
      經辦人員，她們先了解公司經營狀況及貸款狀況，要我們
      提供公司基本資料，因為一些財務報表無法立即提出，所
      以她要我們用傳真方式提供，之後蘇襄理有說如果我們願
      意辦理貸款的話，必須在台北銀行辦理甲存帳戶，而且存
      入50萬元暫時不可以動用，如果接受此條件才可以辦理此
      案，事後公司無法接受這個條件，又因距離公司較遠，所
      以沒有辦成此項貸款，而且世華銀行是每天固定時間來公
      司收件，因為台北銀行不方便所以作罷等語。
（五）綜上，證人戊○○證述並沒有答應原告要求利率降到5.5%
      以下就要給原告傭金、台北銀行與被告洽談之後，被告就
      不得再向世華銀行提及其他銀行願意提供貸款之事及世華
      銀行降低利率是被告自己洽談成功等情。證人乙○○證述
      因為沒有評估故沒有答應傳統產業利率貸款給被告等情。
      證人己○○、丙○○證述被告有提供資料給台北銀行，但
      條件沒有談成等情業如前述。綜合上述證人證言，原告並
      無法證明兩造合意被告向銀行貸款利率降至年息5.5%以下
      ，其降低利率部分屬原告酬金。原告復未提出其他證據以
      實其說，原告主張自難採信，應予駁回。原告之訴既經駁
      回，其假執行聲請亦失所附麗，應併予駁回。
五、因本案事證已臻明確，兩造其餘主張陳述及所提之證據，均
    毋庸再予審酌，附此敘明。
六、結論：原告之訴為無理由，依民事訴訟法第78條，判決如主
    文。
中　　華　　民　　國　　94　　年　　12　　月　　28　　日
                  民事第四庭    法　官　薛中興
以上正本係照原本作成
如對本判決上訴，須於判決送達後20日內向本院提出上訴狀
中　　華　　民　　國　　94　　年　　12　　月　　28　　日
                    　　　　　　書記官　薛德芬
